臺灣臺南地方法院民事判決　　　　　　　 93年度訴字第974號
　　原　　　告　　甲○○
　　訴訟代理人　　張靜怡律師
　　複　代理人　　陳慈鳳律師
　　被　　　告　　乙○○
上列當事人間清償債務等事件，本院於民國94年3月31日言詞辯
論終結，本院判決如左：
    主      文
原告之訴及假執行之聲請均駁回。
訴訟費用由原告負擔。
    事實及理由
一、按訴狀送達後，原告不得將原訴變更或追加他訴；但被告同
    意者，或請求之基礎事實同一者，不在此限；被告於訴之追
    加或變更無異議，而為本案之言詞辯論者，視為同意變更或
    追加，民事訴訟法第二百五十五條第一項第一款、第二款、
    第二項定有明文。本件原告於93年9月24日以民事變更訴之
    聲明暨調查證據聲請狀為聲明第二項備位之訴之追加，被告
    於訴之追加無異議而為本案之言詞辯論，視為同意追加，且
    究其訴訟標的即請求法院判決之事項以察，其請求法院判決
    之基礎事實仍相同，揆諸前揭說明，自應予准許；合先敘明
    。
二、原告主張：
  (一)原告先父林石吉生前納有二妻室，被告及原告分別係大房林
    陳盛、二房連蔭所生之子。先父於69年過世後，被告同意將
    先父葬於原告所有坐落台南縣後壁鄉○○○段頂寮小段1793
    、1794地號土地上（面積各1176、2058平方公尺，下稱系爭
    土地），其墓寬約11米、長約15米，面積約165平方公尺，
    而前開土地係農地，依台灣黌達鑑定中心有限公司鑑定結果
    ，應與同段1802地號土地之價值相當，每平方公尺有1073元
    之價值，二筆土地價格合計應有0000000元（1073×《1176+
    2058》），惟因該墓地之基地下沉低漥，倘蓄水整地即會使
    墓地淹沒，對先人不敬，但不蓄水則難以耕作，且墓地造成
    畸角過多，腹地縮小，不利機械化操作，土地不平整亦造成
    施肥、蓄水難以均勻，訴外人林金字原自88年起承租系爭土
    地種植水稻、高梁、玉米，由於上開原因無法種植，而於90
    年間未續租，而將土地交還原告。系爭土地既因此不利耕作
    ，亦因該農地上建置墓地，事實上不能變更為建築用地，如
    不將先父墓地遷移，系爭土地之交易價值，實際上已歸於零
    ，產生技術性貶值之經濟價值損失，形同市場上無交易價值
    之「無從回復之交易性貶值」，今以0000000元計算土地喪
    失交易價值之損失。而兩造為先父各房所生之獨子，先父財
    產僅由兩造分得，依遺產及贈與稅法第十七條第一項第九款
    關於喪葬費用應由繼承財產扣除而由遺產負擔之規定，及依
    傳統往生者墓碑僅刻後代男性子孫之名，墓地費用亦僅由男
    性子孫支付之民間習慣，既然先父財產由兩造分得，墓地費
    用等喪葬費用即應由兩造共同負擔，故系爭農地交易價值損
    失，應由兩造負擔各二分之一即0000000元，惟被告從未支
    付、補償原告上述土地交易價值之喪失，受有消極利益，致
    原告受有損害，違反利益歸屬，且具持續性，無時效完成問
    題，原告之給付乃使被告之給付義務減輕，並非履行道德上
    之善行，不在不得請求返還之列，原告自得依民法第179條
    不當得利之規定，請求被告給付原告0000000元。
  (二)原告先祖母林連麥（昭和15年5月16日死亡，享年81歲）於
    約60歲時，原告先父林石吉延聘畫工為其繪製畫像一幅（下
    稱系爭畫像），原告先父林石吉嗣將該畫像轉贈與原告先母
    連蔭由其祭祀，原告先母於77年過世後，交由原告單獨繼承
    、祭祀（被告與原告先母為直系姻親關係，依民法第1138條
    之規定，對先母之遺產並無繼承權），原告已取得系爭畫像
    之所有權，被告於85年間向原告聲稱借去影印，之後即未返
    還，屢經催討亦不出面，核其所為，顯係惡意之無權占有，
    又如該畫像已不能返還，由於該畫像為80餘年前由人工所繪
    製，對原告及後代子孫而言，乃彌足珍貴之無價之寶，粗估
    其價額以500000元計算，為此爰依民法第767條前段所有物
    返還請求權，先位聲明訴請被告返還系爭畫像，備位聲明如
    前揭畫像已不能返還，被告應賠償原告500000元等語。
  (三)聲明：1.被告應給付原告0000000元，及自起狀繕本送達之
    翌日起至清償日止，按年息百分之5計算之利息。2.被告應
    將先祖母林連麥氏生前畫像返還於原告，如前揭畫像有不能
    返還之情事，則被告應賠償原告500000元。3.訴訟費用由被
    告負擔。4.第一項聲明原告願供擔保請准宣告假執行。
三、被告則以：
  (一)先父之繼承人不僅兩造，原告只列繼承人中之一人為被告，
    當事人不適格。且兩造於37年間即分戶，先父均與原告同住
    於台北，並在台北過世，系爭土地登記在原告名下，被告無
    權與原告協議將先父葬於該處，故否認有同意與原告共同分
    擔先父之喪葬費及上開土地交易價值之損失。又前揭土地尚
    有原告先母連蔭之墓地，縱有交易價值之減損，此部分亦不
    能請求被告分擔。另外，被告並未因此受有利益。再者，系
    爭1793、1794地號土地係分別於47年、58年登記於原告名下
    ，當時原告年紀尚輕，並無資力購買，乃係先父贈與，原告
    將先父葬於該處，其給付乃履行道德上之義務，不得請求返
    還。況且，先父於69年間即已入葬，原告縱有不當得利返還
    請求權，被告則為時效抗辯，其請求權亦因罹於15年之消滅
    時效而不得請求。
  (二)原告主張先父有取得系爭畫像所有權，並交由其單獨繼承取
    得所有權，及被告曾於85年間向原告借用該畫像、現為占有
    人等事實，被告否認之。倘被告有向原告借用該畫像，何以
    多年來原告均未向被告催討，乃至被告於另案提出分割共有
    物之訴訟後方為如此之主張，顯見其所陳並非事實，從而，
    原告依所有物返還請求權，請求被告返還前述畫像，如不能
    返還，賠償其價額500000元，顯無理由。
  (三)聲明：1.駁回原告之訴。2.訴訟費用由原告負擔。3.如受不
    利之判決，願供擔保請准宣告假執行。
四、不爭執之事項：
  (一)兩造先父林石吉生前納有二妻室（均歿），原告及被告分別
    為大房林陳盛及二房連蔭所生之子，林陳盛另有女5名：林
    險（歿，絕嗣）、林肉桂（歿，由子女繼承）、林盆、林玉
    蓮、林月嬌，連蔭另有女6名：林秀華、林秀月、林秀綿、
    林秀珍（歿，由子女繼承）、林秀蘭、林秀枝，兩造為各房
    所生惟一之男嗣。
  (二)兩造先父林石吉於69年間過世後，葬在原告所有坐落台南縣
    後壁鄉○○○段頂寮小段1793、1794地號土地上（面積各11
    76、2058平方公尺），其墓寬約11米、長約15米，面積約16
    5平方公尺，相關喪葬費用均由原告負擔。原告先母連蔭之
    墓地亦建造在系爭土地之上。
  (三)系爭土地因墓地之存在，畸角過多，下沉低漥，不利機械化
    耕作，施肥、蓄水亦難平均，不利耕作，訴外人林金字原自
    88年起承租系爭土地上耕作水稻、高梁、玉米，由於上開原
    因，無法種植，而於90年間未繼續承租，將系爭土地還給原
    告。
  (四)兩造先父林石吉尚遺有多筆不動產，尚未辦理繼承分割，兩
    造及所有姊妹（含其繼承人）均可依其應繼分共同繼承。
  並有土地所有權狀、土地登記謄本、土地登記簿謄本、照片、
  繼承系統表、
  字之證言為證（補字卷第8至15頁，本院卷第25至29、32至37
  、42至44、53至61頁）。
五、茲有爭執者為：1.原告請求返還不當得利，僅以乙○○一人
    為被告，當事人是否適格？原告請求被告分擔系爭土地交易
    價值喪失減損之損失，是否有據？2.原告依所有物返還請求
    權，請求被告返還系爭畫像，如不能返還，賠償其價額
    500000 元，有無理由？分敘如下：
  (一)關於不當得利請求部分：
  1.所謂當事人適格，乃指當事人就特定訴訟，得以自己之名義
    為原告或被告之資格，因而得受本案判決者，即得以自己之
    名義實施訴訟，乃係以原告之主張為準。本件原告對被告提
    出給付之訴，主張被告有與原告分擔先父林石吉墓地基地所
    在之土地交易價值減損之損失，原告有不當得利返還請求權
    ，而被告有返還之義務，即為當事人適格，被告抗辯原告應
    列全體繼承人為當事人，當事人始為適格等語，乃有誤會，
    先予說明。
  2.原告主張被告有同意將先父葬於系爭土地之上，然為被告所
    否認，原告雖舉證人鄭林秀月到庭證述上情，惟證人鄭林秀
    月又證稱：父親過世，被告都不出面，所有費用都由原告負
    擔，‧‧‧喪葬費用我們女孩子沒有管這件事等語（本院卷
    第44至45頁），則證人既未參與其父喪葬事宜，何能確知被
    告有同意墓地基地之所在，且依其所述，被告均不出面，如
    何謂被告有贊同之意，故原告前開主張，尚難信實。退步言
    之，被告縱同意將兩造先父葬於系爭土地，惟此與同意分攤
    喪葬費用之支付及墓地所坐落土地交易價值喪失，係屬二事
    ，不可等同而論。
  3.按不當得利，須以無法律上之原因而受利益，致他人受損害
    為成立要件，民法第一百七十九條定有明文。原告請求被告
    返還兩造先父墓地占有系爭土地之交易價值喪失二分之一之
    不當得利，自應就被告因原告之給付行為，免於支付費用而
    受有消極利益（財產總額本應減少而未減少），及原告因此
    受有損害之有利於己之事實，負舉證之責。被告是否因原告
    提供系爭土地作為兩造先父墓基使用，致土地交易價值減損
    ，而受有消極利益，其前提乃被告有支付各該費用之義務。
    惟查：
  (1)有關被繼承人喪葬費用之支付義務，法無明文規定應由何人
    負擔，作為墓基使用之土地其交易價值之損失，亦非當然之
    喪葬費用，被告既未同意支付，本無從強令其分攤其費用。
    而遺產及贈與稅法第十七條第一項第九款規定，係規範被繼
    承人之喪葬費用，得自遺產總額中扣除，免徵遺產稅所為之
    規定，並非令繼承人分攤喪葬費用之依據。又被繼承人之喪
    葬費用等支出，固得於遺產分割時，列入繼承費用，由遺產
    負擔，惟其係被繼承人死亡後始發生之費用，非被繼承人之
    債務，並不得主張由繼承人按其應繼分比例分擔。原告以上
    開規定主張被告應負擔系爭土地供墓基使用所受交易價值損
    失之二分之一，並無依據。
  (2)原告又主張依民間傳統往生者墓碑僅刻後代男性子孫之名，
    墓地費用亦僅由男性子孫支付之習俗，先父遺產由兩造繼承
    ，墓地費用等喪葬費用即應由兩造共同負擔，乃為習慣法，
    可以援用等語。惟習俗上常見者，男性子嗣共同支付喪葬費
    用之範圍，僅在於墓塚費及墓地使用費等費用而已，並不包
    含墓地所在土地交易價值減少之損失在內，故原告以有此習
    慣法而主張被告應負分擔之責，亦乏所據。
  (3)綜上，原告主張被告應分擔其所有系爭土地交易價值喪失減
    損之損失，並無理由。至兩造之先父林石吉於生前固曾將部
    分家產分給兩造及長孫（男嗣），其餘女性繼承人並未分得
    財產，然亦未拋棄其繼承權，林石吉死亡後留有遺產，尚未
    辦理繼承分割，則所有繼承人包含姊妹在內均得繼承，業據
    原告陳明在卷，被告亦未否認之，則原告於上開遺產分割時
    ，得否將該部分列入繼承費用，由遺產負擔之，乃屬另一問
    題，非本院所得審究。
  (二)關於所有物返還請求部分：
  1.按所有人對於無權占有或侵奪其所有物者，得請求返還之，
    固為民法第767條前段所明定，惟所有人行使前開請求權，
    應證明其為物之所有人，而相對人占有該物且係屬無權占有
    等事實。
  2.查本件原告主張系爭畫像係先祖母林連麥約60歲時，其先父
    林石吉延聘畫工為先祖母所繪製，畫像所有權屬於原告先父
    林石吉乙節，固以證人周林秀華、鄭林秀月之證詞為據，然
    證人周林秀華固證稱：先祖母有一畫像寬約3尺多，長約4尺
    半，我父親林石吉請人為祖母所繪製等語，惟同時又證稱：
    我十幾歲時就有印象有那幅畫存在，但何時繪製我不知道等
    語，則依卷附之戶口登記謄本觀之（本院卷第35至37頁），
    林連麥為萬延元年出生（
    國9年左右，而周林秀華係昭和4年（民國18年）始出生，足
    見系爭畫像在證人周林秀華出生之前即已繪製完成，證人鄭
    林秀華當不可能親自見聞該畫像繪製之經過，其所陳先父林
    石吉請人為先祖母繪製等語，顯屬自他人處聽聞所得，是否
    真實，尚有疑問。上開二名證人雖又證述：畫像原本放在父
    親房內，新屋後落成掛在大廳窗戶上方等語（本院卷第165
    至168頁），亦僅能證明兩造先父林石吉曾占有該畫像，並
    不能援為林石吉即為系爭畫像所有權人之證明。又依前揭證
    人證述：其先父林石吉過世時，交代原告先母連蔭繼續祭祀
    ，連蔭過世前要原告繼續祭祀等語，然交給某人祭祀與給何
    人繼承，其意義不同，復難以此證明林石吉有將系爭畫像贈
    與給連蔭，由連蔭取得所有權，及連蔭亦有將該畫像交原告
    單獨繼承之意，故不能認為原告已證明其已取得系爭畫像之
    所有權。
  3.又原告主張被告為系爭畫像現占有人，乃指其曾於79年間由
    林清搭載，攜帶該畫像至被告家中，林炳文於85年間在被
    告家中見過該畫像，乃以證人林清、林炳文之證詞為據，
    然證人林清固然證稱其在79年間有搭載原告至被告家中，
    原告攜帶一幅長寬各約2、3尺之有框的像進入被告家中，未
    再帶上車，但該像內容為何，其並不知情，亦不知該物品之
    下落；證人林炳文雖證稱：兩造先祖母畫像，長、寬都在二
    尺以上，原先放在舊房子裡，後來被告購置新房子，就掛在
    被告家中，85年間至被告家中看見該畫像還掛在客廳牆上，
    之後未見掛在牆上等語（本院卷第66至68頁），惟林清所
    搭載之物是否即為系爭畫像、林炳文所見是否係同一畫像、
    現被告是否仍占有該畫像等等，均難確認。上開證人未能證
    明被告確實占有原告所指系爭畫像，渠等之證詞自不足為有
    利原告之認定。
  4.綜上，原告主張其先父林石吉為系爭畫像所有權人，嗣將該
    畫像所有權贈與給其先母連蔭，連蔭又交由原告單獨繼承，
    被告自79年間借用後拒不返還，無權占有系爭畫像迄今之事
    實，既未能提出確實之證據以實其說，尚難以證人等不明確
    之說詞，即認原告為系爭畫像之所有權人，而被告確實為該
    畫像之現占有人。
六、依上所述，本件原告主張被告無法律上之原因受有消極利益
    ，致其受有系爭土地交易價值喪失之損害，及原告為系爭畫
    像之所有權人，被告為現無權占有人，均未能舉證以實其說
    ，自難採信。從而，原告依民法第179條規定，請求被告給
    付0000000元，及自起訴狀繕本送達之翌日起至清償日止之
    法定遲延利息，即無理由。又原告依民法第179條規定，請
    求返還系爭畫像，亦無理由，不應准許，原告既不得依民法
    第767條前段請求被告返還系爭畫像，自不發生「返還不能
    」情事（所謂返還不能，自當以有返還義務為前提），故原
    告依給付不能損害賠償之規定，請求被告於返還不能時，賠
    償原告500000元，乃屬無據。原告之訴既經駁回，其假執行
    之聲請已失所附麗，應併駁回之。
七、兩造其餘陳述，主張及所提之證據，於本院之心證及判決結
    果已無影響，均無庸再審酌，附此說明。
八、據上論結：本件原告之訴為無理由，依民事訴訟法第78條，
    判決如主文。
中　　華　　民　　國　　94　　年　　4 　　月　　15　　日
                             臺灣臺南地方法院民事第三庭
                               法    　官　郭貞秀
以上正本係照原本作成
如對本判決上訴，須於判決送達後20日內向本院提出上訴狀
中　　華　　民　　國　　94　　年　　4 　　月　　15　　日
                    　　　　　 法院書記官  陳慧玲
